【裁判字號】    98,消債聲,4
【裁判日期】    980324
【裁判案由】    聲請免責
【裁判全文】
臺灣苗栗地方法院民事裁定             98年度消債聲字第4號
聲 請 人
即債務人    甲○○
                      巷33號.
代  理  人  白裕棋律師
上列當事人間聲請消費者債務清理事件，本院裁定如下：
    主  文
債務人甲○○應予免責。
    理  由
一、按法院為終止或終結清算程序之裁定確定後，除別有規定外
    ，應以裁定免除債務人之債務；法院裁定開始清算程序後，
    債務人有薪資、執行業務所得或其他固定收入，而普通債權
    人之分配總額低於債務人聲請清算前二年間，可處分所得扣
    除自己及依法應受其扶養者所必要生活費用之數額者，法院
    應為不免責之裁定，但債務人證明經普通債權人全體同意者
    ，不在此限；消費者債務清理條例第132 條、第133 條分別
    定有明文。次按債務人有下列各款情形之一者，法院應為不
    免責之裁定，但債務人證明經普通債權人全體同意者，不在
    此限：一、於七年內曾依破產法或本條例規定受免責；二、
    隱匿、毀損應屬清算財團之財產，或為其他不利於債權人之
    處分；三、捏造債務或承認不真實之債務；四、因浪費、賭
    博或其他投機行為，致財產顯然減少或負擔過重之債務，而
    生開始清算之原因；五、於清算聲請前一年內，已有清算之
    原因，而隱瞞其事實，使他人與之為交易致生損害；六、明
    知已有清算原因之事實，非基於本人之義務，而以特別利於
    債權人中之一人或數人為目的，提供擔保或消滅債務；七、
    隱匿、毀棄、偽造或變造帳簿或其他會計文件之全部或一部
    ，致其財產之狀況不真確；八、故意於財產及收入狀況說明
    書為不實之記載，或有其他故意違反本條例所定義務之行為
    ；同條例第134 條亦有明文。
二、本件債務人依消費者債務清理條例規定聲請清算事件，前經
    本院於民國97年8 月1 日裁定開始清算程序，同時終止清算
    程序確定在案，經本院依職權調取本院97年度消債清字第5
    號卷宗（下簡稱消債清卷）審閱無訛。查債務人前曾任職於
    九福空調設備有限公司，自聲請清算時起回溯2 年期間無固
    定之工作，且因罹患乾癬及乾癬性關節炎，無法從事體力勞
    動工作而失業，每月須注射健保未納入給付之「恩博凍晶注
    射劑」等情，有其提出之診斷證明書、各類所得清冊、藥劑
    處方箋暨收據等件（消債清卷第11至14頁、34至40）在卷可
    考。而債務人每月雖領有殘障補助新台幣（下同）7,000 元
    及低收入扶助3,600 元，惟債務人每月之日常生活開支、醫
    療費用、扶養2 名未成年子女及患有糖尿病之母親之費用，
    每月之必要支出為35 ,810 元，則債務人聲請清算前二年，
    可處分所得已不足支付自己及依法應受扶養者所必要之生活
    支出，縱使普通債權人於本件清算程序中之未受任何分配，
    仍與消費者債務清理條例第133 條裁定不免責之要件不符，
    自不得依該規定為不免責之裁定。
三、債權人遠東國際商業銀行股份有限公司（下稱遠東銀行）、
    萬榮行銷顧問股份有限公司（下稱萬榮公司）與中國信託商
    業銀行股份有限公司（下稱中國信託銀行）等債權銀行固具
    狀指稱債務人奢侈浪費，於銀樓、電視購物消費頻繁，且每
    月提領巨額款項，顯逾日常生活所需，依法應不予免責等語
    ，並分別提出債務人民國95年起至97年止之刷卡消費資料（
    消債清卷第168 至242 頁）為證。惟查：
（一）債務人固於93年11月份起至95年4 月份止，於「新發加油
      站有限公司」、「福懋通霄加油站」等處刷卡消費頻繁，
      每次消費金額約數百元（消債清卷第183 、218 至220 頁
      ），惟前揭公司均係經營加油站業務之業者，債務人前為
      九福空調設備有限公司之員工，因業務所需自有使用交通
      工具之必要，且債務人每次消費金額約數百元，每月油費
      之支出至多亦為3,360 元，與常情無違。又債務人雖於94
      年2 月間於金興珍銀樓刷卡消費3 次（消債清卷第222 頁
      ），然其金額分別僅2,150 元、6,800 元及5,500 元，尚
      難認屬奢侈之行為。另參以債務人其餘消費明細，其雖時
      常於「東森得易購」、「東森得易購股份有限公司」刷卡
      消費（消債清卷第195 至196 頁），惟上開公司均係經營
      百貨業務之業者，債務人每次消費金額多為數百元，其購
      買生活必須用品，衡情應是扶養母親及2 名未成年子女為
      維持日常生活之所需，且消費金額不高，尚屬合理之花費
      。又債務人雖於94年4 月14日於愛力車汽車百貨有限公司
      單筆消費26,000元（消債清卷第195 頁），惟債務人因工
      作及生活所需，須以汽車代步，業如上述，是其因汽車維
      修而支出之費用，自不得認屬浪費。至於電子產品之消費
      （消債清卷第222 頁），亦僅3 次，每次費用約為1,000
      元至2,500 元不等，亦非過高，與因浪費行為致負擔過重
      之債務行為亦有不符。
（二）再觀之債權人萬榮公司提出之客戶交易明細表（消債清卷
      第213 頁），債務人於93年9 月份起至94年1 月份止，雖
      有頻繁提款20次、總額27萬餘元之情事，惟債權人所提出
      之資料，乃債務人預借現金之交易明細，即債務人向該金
      融機構借款之紀錄，此與債務人刷卡消費之情有間。是該
      明細表僅能證明債務人於該段期間密集提款，尚無從認定
      債務人有何奢侈浪費之行為。
四、又其餘債權人彰化商業銀行、台中商業銀行等雖提出債務人
    95年起至97年止之歷史消費明細表（消債清卷第169 至174
    頁、180 至190 頁），惟觀之債權人提出之刷卡資料，多數
    為債務人於「加油站」及「東森得易購股份有限公司」之消
    費紀錄，少數為繳納電信費用、購買鞋子及保險費所為之支
    出（消債清卷第184 、193 、194 、220 、222 至234 頁）
    。而債務人於「加油站」及「東森得易購股份有限公司」之
    消費，係因工作及扶養親屬所需，業如上述；其電信費用則
    均在數百元至1 千餘元間，期間亦僅消費5 次，與吾人通常
    消費情形無異；另於「全家福鞋業股份有限公司」消費之2
    筆款項，分別為150 元及2,280 元，金額非鉅，且鞋類亦屬
    生活必需品，並非不當之支出。再一般人購買保險係預防事
    故突然發生，為穩定家中經濟、減低臨時重大支出帶來之衝
    擊，是債務人基於財務規劃而投保，並依約繳納保險費，尚
    難認與前開條例第134 條第4 款浪費、賭博或其他投機行為
    相當。
五、綜上所述，債務人既無債權人所指浪費情事，本件又查無其
    他應不免責之情形，爰依首揭規定，裁定如主文所示。
中    華    民    國    98    年    3     月    24    日
                  民事庭法  官 黃怡玲
以上正本係照原本作成。
如不服本裁定應於送達後10日向本院提出抗告狀，並繳納抗告費
新台幣1,000元。
                        書記官 孫銘宏
中    華    民    國    98    年    3     月    25    日


司法院資訊處製作；財團法人民間司法改革基金會備份。
